【裁判字號】    98,訴,627
【裁判日期】    980629
【裁判案由】    返還不當得利等
【裁判全文】
臺灣臺南地方法院民事判決               98年度訴字第627號
原      告  乙○○
                        3號
被      告  甲○○
                        號7樓.
上列當事人間請求返還不當得利事件，經本院於民國98年6月15
日言詞辯論終結，判決如下：
    主  文
原告之訴駁回。
訴訟費用新臺幣陸仟伍佰元由原告負擔。
    事實及理由
一、按訴狀送達後，原告不得將原訴變更或追加他訴。但請求之
    基礎事實同一者，不在此限；被告於訴之變更或追加無異議
    ，而為本案之言詞辯論者，視為同意變更，民事訴訟法第25
    5條第1項第2款、第2項分別定有明文。本件原告原起訴請求
    「1.被告應返還原告如附表編號1、2所示之支票共2紙。2.
    被告應給付原告新臺幣（下同）200,000元。」嗣於本院審
    理中，因附表編號1支票業已兌現，且被告已將附表編號2支
    票轉讓他人，原告乃變更聲明為「被告應給付原告60萬元。
    」核其性質，雖屬訴之變更，惟其請求之基礎事實均源自原
    告簽發如附表所示支票3張予被告之同一基礎事實，且被告
    對原告訴之變更並未表示異議，而為本案之言詞辯論，而聲
    明變更合於前揭規定，應予准許，合先敘明。
二、原告起訴主張：
  (一)緣被告於民國98年2月10日向伊謊稱伊所投資設立於中國廣
    東省中山市古鎮之蒙太奇燈飾廠，因營運不順而負債，需原
    告提出200萬元，交由其轉付債權人，用以清償。原告誤信
    上情遂簽發付款人為陽信銀行，面額共200萬元之支票13張
    ，交付被告以處理債務，惟原告事後發現並無被告所稱之負
    債情事，工廠亦已倒閉，經原告質問下，被告始坦承上情，
    並答應返還原告所交付之支票，嗣後被告已返還其中10張支
    票，惟尚有如附表所示之3張支票拒不返還，被告亦未將原
    告所交付之支票用以處理大陸工廠債務，反將如表所示之支
    票佔為己用，被告無法律上原因係取得票面金額共計60萬元
    之利益，屬不當得利，為此，爰依不當得利之法律關係，提
    起本件訴訟等語。
  (二)並聲明：被告應給付原告60萬元。
三、被告則以：
  (一)原告僱請被告管理原告所投資設立於中國廣東省中山市古鎮
    之蒙太奇燈飾廠，該工廠之代表人為訴外人劉偉傑（被告女
    友），實際負責人則為原告。嗣後蒙太奇燈飾廠因營運不順
    負債倒閉，經被告告知原告後，由原告主動邀被告商議解決
    方案，商議結果為原告願提出200萬元，共分13期，分別開
    立支票13張交付被告持往大陸處理工廠債務，此有原告簽立
    之協議書可證，被告拿到上開13張支票後立即將其中如附表
    所示之3張支票向他人調度現款以處理工廠債務及在大陸之
    官司。其餘10張支票之所以交還原告，係原告告知找到金主
    可借得現金交付被告以解決大陸工廠債務，所以才讓原告取
    回支票，並非被告無條件同意原告將全部13張支票取回，原
    告交給被告之如附表所示支票，被告已轉讓他人籌措現金用
    於清償大陸工廠債務，被告本身並未獲取不當利益等語，資
    為抗辯。
  (二)並聲明：駁回原告之訴。
四、兩造不爭執之事項：
  (一)原告僱請被告於管理原告所投資設立於中國廣東省蒙太奇燈
    飾廠，該工廠之代表人為劉偉傑（被告女友），原告為實際
    負責人。
  (二)原告曾於98年2月12日簽發支票共13張交予被告用以處理蒙
    太奇燈飾廠之債務，被告已將其中如附表所示支票3紙轉讓
    他人，原告並已兌現如附表所示編號1、3之支票，嗣後原告
    有取回其餘10張支票。
五、得心證之理由：
  (一)按當事人主張有利於己之事實者，就其事實有舉證之責任，
    民事訴訟法第277條定有明文。又民事訴訟如係由原告主張
    權利者，應先由原告負舉證之責，若原告先不能舉證，以證
    實自己主張之事實為真實，則被告就其抗辯事實即令不能舉
    證，或其所舉證據尚有疵累，亦應駁回原告之請求。是請求
    履行債務之訴，除被告自認原告所主張債權發生原因之事實
    外，應先由原告就其主張此項事實，負舉證之責任，必須證
    明其為真實後，被告於其抗辯事實，始應負證明之責任，此
    為舉證責任分擔之原則（最高法院17年上字第917號、43 年
    台上字第377號判例參照）。次按主張不當得利請求權之原
    告，係因自己之行為造成原由其掌控之財產發生主體變動，
    則因該財產變動本於無法律上原因之消極事實舉證困難所生
    之危險自應歸諸原告，始得謂平；是以原告對不當得利請求
    權之成立要件應負舉證責任，亦即原告必須證明其與被告間
    有給付之關係存在，且被告因其給付而受有利益以及被告之
    受益為無法律上之原因，始能獲得勝訴之判決（最高法院91
    年度臺上字第1673號判決參照）。
  (二)經查，原告之所以簽發支票交付予被告，係為解決原告投資
    大陸蒙太奇燈飾工廠所遺留之債務，此有兩造均不爭執之協
    議書、契約書共2份在卷可稽（見本院卷11、30頁），則被
    告持有系爭支票，均難謂無法律上之原因。至原告主張其受
    被告訛騙致誤信蒙太奇工廠有債務始交付被告系爭支票，及
    被告將如附表所示支票佔為己用，非用於清償蒙太奇工廠之
    債務等情，均為被告所否認，原告復未能舉證證明被告詐騙
    取得支票及被告將支票據為己用而受有不當利益之事實，是
    其主張被告不當得利，自屬無據。
六、綜上所述，原告既無法證明被告持有如附表所示之支票為無
    法律上原因受有利益，則原告基於民法第179條前段關於不
    當得利之規定，訴請被告返還60萬元，為無理由，應予駁回
    。
七、末按法院為終局判決時，應依職權為訴訟費用之裁判；又訴
    訟費用，由敗訴之當事人負擔，民事訴訟法第87條第1項、
    第78條分別定有明文。本件原告之訴為無理由，訴訟費用即
    第一審裁判費6,500元應由原告負擔，爰判決如主文第3項所
    示。
八、結論：原告之訴為無理由，依民事訴訟法第78條、第87條第
    1項，判決如主文。
中    華    民    國    98    年    6    月    29    日
                  民事第三庭  法  官  蔡雅惠
以上正本係照原本作成。
如對本判決上訴，須於判決送達後20日內向本院提出上訴狀（應
附繕本）。
中    華    民    國    98    年    6    月    29    日
                              書記官  詹書瑋
┌─────────────────────────────────┐
│附表：                                                            │
├──┬─────┬─────┬──────┬─────┬─────┤
│編號│發  票  人│付  款  人│到   期   日│ 票面金額 │ 支票號碼 │
│    │          │          │            │（新臺幣）│          │
├──┼─────┼─────┼──────┼─────┼─────┤
│001 │乙○○    │陽信銀行西│98年6月15日 │200,000元 │AD0000000 │
│    │          │華分行    │            │          │          │
├──┼─────┼─────┼──────┼─────┼─────┤
│002 │乙○○    │陽信銀行西│98年7月15日 │200,000元 │AD0000000 │
│    │          │華分行    │            │          │          │
├──┼─────┼─────┼──────┼─────┼─────┤
│003 │乙○○    │陽信銀行西│98年5月15日 │200,000元 │AD0000000 │
│    │          │華分行    │            │          │          │
└──┴─────┴─────┴──────┴─────┴─────┘


司法院資訊處製作；財團法人民間司法改革基金會備份。
